【裁判字號】    94,重訴,292
【裁判日期】    950310
【裁判案由】    給付報酬
【裁判全文】
臺灣板橋地方法院民事判決             94年度重訴字第292號
原      告  佳興測量有限公司
法定代理人  丙○○
訴訟代理人  劉岱音律師
被      告  台北縣政府
法定代理人  周錫瑋
訴訟代理人  廖學興律師
            林倖如律師
上列當事人間請求給付報酬事件，本院於中華民國95年2 月24日
言詞辯論終結，判決如下：
    主      文
被告應給付原告新臺幣貳萬捌仟佰伍拾元，及自民國九十四年
九月三日起至清償日止，按年息百分之五計算之利息。
原告其餘之訴駁回。
訴訟費用由被告負擔百分之一，餘由原告負擔。
本判決第一項得假執行，但被告如以新臺幣貳萬捌仟佰伍拾元
為原告預供擔保，或將請求之標的物提存，得免為假執行。
原告其餘假執行之聲請駁回。
    事實及理由
一、被告之法定代理人於民國94年12月20日變更為周錫瑋，被告
    於95年1 月10日具狀聲明承受訴訟（見本院卷第112 頁），
    經核於法尚無不合，合先敘明。
二、原告主張：原告於88年6 月30日與被告簽訂臺北縣擬定板橋
    都市計畫（配合文小二十一）細部計畫（下稱系爭都市計畫
    ）規劃委託服務合約書（下稱系爭合約書），報酬共計新臺
    幣（下同）472,500 元，系爭合約書第4 條約定規劃內容係
    依都市計畫法第22條規定載明應列事項，第5 條約定規劃期
    限以訂約日期為開工日期，並以計畫發布實施日為竣工日期
    ，足證系爭合約書係不能確定預估之服務，依政府採購法子
    法即機關委託技術服務廠商評選及計費辦法第14條規定，應
    以服務成本加公費法計算報酬，原告已於92年9 月8 日完成
    委託工作，惟原告先後函請被告給付變更追加部分之規畫費
    ，均為被告所拒。且依被告之承辦人魏子晴告知僅須依其交
    付之文小一細部都市計畫比照辦理即可，惟原告完成後之計
    畫書較魏子晴交付之文小一細部都市計畫之內容共增加：(一)
    第二章整體發展分析：第二節重大建設計畫、第三節自然環
    境、第五節實質環境、(二)第五章都市設計準則全章。原告原
    完成系爭合約書約定之設計規畫工作後，被告於89年12月6
    日第一次會議結論認東北側停車場用地規模太小，請考量功
    能一併變更為住宅區，並委託原告配合會議結論重新規畫，
    原告乃於90年11月完成變更部分文小二十一用地變更為住宅
    區細部計畫書，及部分文小二十一用地變更為住宅區細部計
    畫配合變更主要計畫（部分停車場用地為學校用地）之計畫
    書。原告於前開變更後新增加系爭合約書未約定之工作內容
    有：(一)變更廣場兼停車場用地改為住宅區、(二)研議：撤銷徵
    收配合市地重畫或無償捐贈行政作業法理基礎、實質程序、
    (三)都市更新法令執行及實質操作模式、(四)研議：停車場用地
    地主林太平等6 人抗議變更為重慶國小之學生接送區陳情函
    、(五)協助原安置戶地主成立都市更新重劃會，並選舉會長、
    副會長、(六)研議：8 米未開闢計畫道路請求徵收之人民陳情
    案、(七)檢討個案變更設用地之後續撤銷徵收、市地重畫等開
    發方式是否互相衝突或牴觸，及文小二十一現況是否與土地
    法或土地徵條例之規定有所不符。另變更主要計畫於91年7
    月9 日內政部都委會第537 次會議通過，91年10月17日發布
    實施，被告委託原告依據主要計畫內容再變更細部計畫，原
    告乃於92年6 月完成細部計畫書，原告因此增加之工作內如
    有：(一)辦理「撤銷徵收、市地重劃」，土地返還於民之公、
    私部門協議書；公辦或自辦市地重劃之意願調查之公開說明
    會、(二)計劃範圍內現有巷廢除、(三)研議：專案小組第5 次會
    議，交辦土地交換分合之作業方式整合計劃範圍內之土地、
    (四)研議：都市更新之適用、申請建築時程之獎勵、(五)研議：
    都設計審議項目、(六)研議：8 米未開闢計畫道路執行方案、
    (七)研議：開發條件與事業財務計畫、(八)研議：國慶路128 巷
    基地北側作為本基地面前道路事項。另依91年6 月14日內政
    部都市計畫委員會核定意見，請原告提供本案土地住宅區之
    建築設計圖，被告乃委託原告製作建築規畫圖，原告並於91
    年6 月10日完成建築規劃圖。故原告因追加工作得請求之報
    酬為：(一)都市計畫主要計畫及細部計畫部分：(1)第一次細部
    計畫追加：共11.75 個月，費用2,419,678 元、(2)主要計畫
    追：共22.5個月，費用463,343 元、(3)第二次細部計畫依據
    主要計畫再變更：共10 .7 個月，費用203,451 元、(二)建築
    物規劃：依機關委託技術服務廠商評選及計費辦法附表一規
    定二，應以建築物樓地板面積×工程單位造價×酬金百分比
    ×規劃費比例，故原告共得請求建築物規畫費802,642 元，
    共計6,342,160 元。原告先位訴訟標的爰依民法第547 條或
    第50 5條第1 項，請求法院擇一判決；另備位訴訟標的爰依
    民法第227 條之2 情事變更原則，聲明求為判決：(一)被告應
    給付原告6,342,160 元及自起訴狀繕本送達翌日起至清償日
    止，按年息5%計算之利息。(二)陳明願供擔保請准宣告假執行
    。
三、被告則以：兩造於88年6 月30日簽訂系爭合約書，全部規畫
    經費為472,500 元，原告依約完成計畫書、圖，被告復於92
    年9 月3 日辦理擬定板橋都市計畫（部分文小二十一用地變
    更為住宅區）細部計畫即系爭都市計畫計畫書圖公告，並自
    92年9 月8 日起發布實施。惟依系爭合約書第4 條約定規劃
    內容係依都市計畫法第22條規定載明應列事項，且依系爭合
    約書第7 條約定，原告應收集有關資料，以專業知識研判分
    析及規劃，則原告為完成規劃內如所作之相關研究與分析作
    業，自未逾越契約約定工作內容之範疇。另依系爭合約書第
    6 條約定，本案撥付第二、三期款條件為縣都委會、省（部
    ）都委會審議完竣後並依決議修正書、圖送府後始予支付歸
    畫費，足證原告之工作並未逾越原約定範疇。另依機關委託
    技術服務廠商評選及計畫辦法第13條規定，機關委託廠商承
    辦技術服務，其服務費用之計算應訂明於契約，契約未規定
    者，不得另為任何給付，兩造間系爭合約書係依該條規定之
    總包價法為服務費用之計算，雙方即應受契約之拘束，不得
    別於契約另行主張契約未約定之報酬。原告單方面依服務成
    本加公費法，計算並請求高達6,342,160 元之報酬，實屬無
    據等語，資為抗辯。併為答辯聲明：(一)原告之訴駁回。(二)如
    受不利判決，願供擔保請准免為假執行。
四、兩造於本院94年10月18日言詞辯論期日，依民事訴訟法第27
    1 條之1 準用第270 條之1 第1 項第3 款規定，協議簡化爭
    點，故本院依第270 條之1 第3 項之規定，僅須就兩造協議
    後之爭點為審理，兩造協議不爭執及爭執之事項如下（見本
    院卷第75頁至第76頁）：
  (一)兩造不爭執之事項：
    1.兩造於88年6 月30日約定由被告以擬定都市計畫（配合文
      小二十一）細部計畫規劃（即系爭都市計畫）書圖製作，
      委託原告辦理，原告提出之系爭合約書為真正（原證1）
      。
    2.原告提出之原證2至原證25形式上為真正。
    3.原告已完成系爭合約書約定之義務，被告復支付服務報酬
      472,500 元予原告。
    4.本件訴訟標的法律關係為：(一)先位訴訟標的為民法第547
      條或第505 條第1 項，請鈞院擇一為裁判。(二)備位訴訟標
      的為民法第227 條之2 。
  (二)兩造爭執之事項：
    1.先位訴訟標的部分：除系爭合約書約定之義務外，被告是
      否要求原告另行完成系爭合約書外變更追加之規劃？
    2.備位訴訟標的部分：如原告完成之工作均屬兩造原約定給
      付範圍內，原告得否依民法第227 條之2 之規定，請求被
      告變更或增加給付？
    3.如原告先位或備位訴訟標的有理由，原告得否以服務成本
      加公費法，請求被告給付規畫費用？
五、原告主張兩造於88年6 月30日約定由被告以擬定板橋都市計
    畫（配合文小二十一細部計畫規劃書圖製作，委託原告辦理
    ，兩造並簽訂系爭合約書，嗣原告已完成系爭合約書約定之
    工作，被告復支付服務報酬472,500 元之事實，業據原告提
    出系爭合約書影本1 件為證，並經兩造協議所不爭執，自堪
    採信為真實。
六、兩造間就系爭合約書係成立承攬契約：
  (一)原告先位訴訟標的依民法第547 條或第505 條第1 項，請求
    法院擇一為原告勝訴之判決，其中第547 條係受任人之委任
    報酬請求權，另第505 條第1 項則係承攬人之承攬報酬請求
    權。故本院首先應就系爭合約書之性質加以定性。
  (二)按稱承攬者，謂當事人約定，一方為他方完成一定之工作，
    他方俟工作完成，給付報酬之契約，民法第490 條第1 項定
    有明文。又按稱委任者，謂當事人約定，一方委託他方處理
    事務，他方允為處理之契約，民法第528 條亦有明文。承攬
    契約重在承攬人須完成一定之工作，故承攬人於工作遲延或
    瑕疵時，即應負遲延或瑕疵責任，此關民法第490 條以下之
    規定即明。而委任契約重在受任人為委任人處理一定之事務
    ，受任人並不擔保處理事務之效果，亦不擔保工作之成果。
  (三)兩造間系爭合約書開宗明義即約定被告委託原告辦理擬定板
    橋都市計畫（配合文小二一）細部計畫即系爭都市計畫之書
    圖製作，第6 條約定付款辦法：第一期：計畫書、圖草案送
    府必經公開展覽后支付40% 總規劃經費；第二期：縣都委會
    審議完竣後並依決議修正書、圖送府后支付20% 總規劃經費
    ；第三期：省都委會審議完竣後並依決議修正書、圖送府后
    支付20% 總規劃經費；第四期：都市計畫發布實施后支付20
    % 總規劃經費（見證物卷第45頁），堪認原告依系爭合約書
    之約定，係負有完成擬定系爭都市計畫細部計畫書圖製作之
    工作，依縣都委會、省都委會審議完成依各級都委會審議結
    果修正，俟都市計畫發布實施，始能請領全部報酬，足證原
    告既須完成擬定系爭都市計畫之工作，契約之目的顯在一定
    工作之完成，而非僅受委任處理一定事務，是兩造間之契約
    性質應屬承攬契約，非委任契約，故原告先位聲明中依民法
    第547 條之規定請求被告給付委任報酬云云，顯屬無據。
七、原告除系爭合約書約定之給付義務外，並未追加其他工作或
    給付義務：
  (一)原告主張系爭合約書約定之工作範圍極小，僅類同文小一變
    更案，且依合約第4 條約定，規劃內容係依都市計畫法第22
    條規定載明應列事項，惟原告第一次完成之工作（即原證7
    ，見證物卷第98頁以下）規劃內如即擴增法令依據為都市計
    畫法第22條、第30條之1 、第31條、都市計畫法臺灣省施行
    細則第9 條，故僅第六章為合約約定之工作事項，其餘均超
    出約定之工作範圍，由章節標題即可得知。被告則以不同個
    案細部計畫書本即不同，應依個案需其不同而表明，原告以
    與本案無關之文小一細部計畫書加以比對，而謂不同單元為
    增加，即無由成立等語抗辯。
  (二)原告主張第一次提出細部計畫書除第六章外均為文小一細部
    計畫書所無之內容部分：
    1.經查系爭合約書第4 條約定規畫內容係依都市計畫法第22
      條之規定載明應列事項（見證物卷第45頁），又按都市計
      畫法第22條規定：都市計畫細部計畫應以細部計畫書及細
      部計畫圖就左列事項表明之：一、計畫地區範圍。二、居
      住密度及容納人口。三、土地使用分區管制。四、事業及
      財務計畫。五、道路系統。六、地區性之公共設施用地。
      七、其他。另查原告主張被告於簽約時之承辦人魏子晴告
      知並交付文小一之細部計畫書，兩造合意之規劃範圍為參
      酌文小一細部計畫書及招標前被告於86年6 月20日會議紀
      錄（見本院卷第59頁、另文小一細部計畫書及被告會議紀
      錄見證物卷第50頁以下、第90頁以下）。
    2.觀諸原告於89年7 月第一次提出之系爭都市計畫細部細劃
      及細部計畫並配合變更主要計畫書（見證物卷第98頁以下
      、第149 頁以下），其目錄中第一章緒論，包含第一節計
      畫緣起及目的、第二節法令依據、第三節細部計畫與主要
      計畫之關係，第二章整體發展分析，包含第一節上位指導
      暨相關計畫、第二節重大建設計畫、第三節自然環境、第
      四節基地現況分析、第五節實質環境，第三章主要計畫變
      更部分，第一節變更理由、第二節主要計畫套繪圖原則，
      第四章計畫目標與規畫構想，第一節規劃目標與標的、第
      二節課題及對策、第三節規劃原則與構想、第五章都市設
      計準則，第一節都市風貌構想、第二節公共開放空間系統
      配置原則、第三節停車場設置原則、第四節建築物色彩高
      度、第五節環境保護設施配置原則、第六節景觀計畫配置
      原則（見證物卷第101 頁至第102 頁）。其中除第二、五
      章外，其餘章節標目均與文小一之細部計畫書目錄大致相
      同，被告之承辦人魏子晴既於簽約之初即將文小一細部計
      畫書交付予原告，尚難認其中第一、三、四章為系爭合約
      書約定應完成工作以外之工作。
    3.另原告第一次細部計畫書第二章整體發展分析（見證物卷
      第117 頁以下），第一節上位指導暨相關計畫係敘述系爭
      都市計畫坐落之位置及面積、範圍等（見證物卷第117 頁
      ），與文小一細部計畫第二章第二節一、細部計畫區位置
      及面積之論述方法相似（見證物卷第63頁），原告第一次
      細部計畫書第二章其餘部分則係各方面之現況分析，包括
      自然環境、人口、土地使用、公共設施、土地權屬、交通
      運輸、意願分析等（見證物卷第118 頁至第12 1頁），較
      文小一細部計畫書現況分析及交通運輸為詳盡（見證物卷
      第68頁至第69頁），然究難認係原約定工作範圍以外之事
      項，況依都市計畫法第22條規定細部計畫既應表明計畫地
      區範圍、居住密度及容納人口、土地使用分區管制、事業
      及財務計畫、道路系統、地區性之公共設施用地等，自有
      將現況詳加表明之必要，自難認原告交付第一次計畫書第
      二章係系爭合約書約定範圍以外之工作。
    4.原告第一次細部計畫第五章都市設計準則雖係文小一細部
      計畫書所無之內容，然查遍觀該第五章之內容，係原告僅
      以3 頁又6 字（即約3 頁）之篇幅（見證物卷第129 頁至
      第131 頁）闡述其都市設計之構想及理念，並抽象敘述第
      六章中關於各具體項目規劃之原則，如公共開放空間系統
      配置原則、停車場設置原則、建築物色彩高度、環境保護
      設施配置原則、景觀計畫配置原則、管理維護計畫配置原
      則、無障礙環境設置原則、無遮簷環境設置原則，多為敘
      術該等設施之設置應符合建築技術規則建築設計施工編、
      公寓大廈管理條例及相關建築法規之規定，則該部分既係
      第六章實質計畫之抽象原則，兼有原告闡述設計理念之作
      用，自難認係系爭合約書約定範圍以外之工作。
  (三)原告主張其依系爭合約書之約定完成承攬工作後，配合被告
    召集之縣都委會會議結論變更，暨嗣後再配合內政部都委會
    於91年7 月9 日變更主要計畫而增加之工作部分：
    1.原告主張其提出前揭第一次細部計畫書後，被告於89 年
      12月6 日召集第一次縣都委會會議，認東北側停車場用地
      規模太小，決議變更為住宅區，故委託原告配合會議結論
      重新規畫，原告並於90年11月配合完成變更，故增加(一)變
      更廣場兼停車場用地改為住宅區、(二)研議：撤銷徵收配合
      市地重畫或無償捐贈行政作業法理基礎、實質程序、(三)都
      市更新法令執行及實質操作模式、(四)研議：停車場用地地
      主林太平等6 人抗議變更為重慶國小之學生接送區陳情函
      、(五)協助原安置戶地主成立都市更新重劃會，並選舉會長
      、副會長、(六)研議：8 米未開闢計畫道路請求徵收之人民
      陳情案、(七)檢討個案變更設用地之後續撤銷徵收、市地重
      畫等開發方式是否互相衝突或牴觸，及文小二十一現況是
      否與土地法或土地徵條例之規定有所不符等工作。另變更
      主要計畫於91年7 月9 日內政部都委會第537 次會議通過
      ，91年10月17日發布實施，被告委託原告依據主要計畫內
      容再變更細部計畫，原告乃於92年6 月完成細部計畫書，
      原告因此增加之工作內如有：(一)辦理「撤銷徵收、市地重
      劃」，土地返還於民之公、私部門協議書；公辦或自辦市
      地重劃之意願調查之公開說明會、(二)計劃範圍內現有巷廢
      除、(三)研議：專案小組第5 次會議，交辦土地交換分合之
      作業方式整合計劃範圍內之土地、(四)研議：都市更新之適
      用、申請建築時程之獎勵、(五)研議：都設計審議項目、(六)
      研議：8 米未開闢計畫道路執行方案、(七)研議：開發條件
      與事業財務計畫、(八)研議：國慶路128 巷基地北側作為本
      基地面前道路事項等語，固據原告提出會議紀錄影本4 件
      、陳情書影本1 件、業主會議紀錄影本1 件、90年11月細
      部計畫書暨細部計畫配合變更主要計畫書影本各1 件、92
      年6 月細部計畫書暨細部計畫配合變更主要計畫書以本各
      1 件（見證物卷第160 頁至第229 頁、第232 頁至第243
      頁、第250頁至第296頁）為證。
    2.惟查兩造於系爭合約書第6 條付款辦法既約定：第二期：
      縣都委會審議完竣後並依決議修正書、圖送府后支付20%
      總規劃經費、第三期：省都委會審議完竣後並依決議修正
      書、圖送府后支付20% 總規劃經費（見證物卷第45頁），
      足證原告依系爭合約書之約定，本即有依縣都委會審議決
      議及省都委會審議決議修正書、圖之義務，該部分屬系爭
      合約書約定原告應完成之工作，故依縣都委會及省都委會
      （嗣因精省，故系爭合約書約定原由省都委會審議之部分
      即移由內政部都委會審議）決議修正系爭都市計畫細部計
      畫書或細部計畫配合變更主要計畫書均屬系爭合約書原約
      定工作範圍，尚難認係承攬工作之追加。
    3.又證人即被告簽約後之承辦人甲○○於本院審理時證稱：
      原證7 係原告第一次提出來之細部計畫書。原告第一次提
      出之細部計畫沒有問題，是符合契約之約定，但審議過程
      中細部計畫尚須依據各級都委會之決議作某些幅度之調整
      ，並非原告提出即可定案。原告於90年11月提出之第二次
      細部計畫係就都委會審議結果所作之修改調整，因縣都委
      會決議停車場用地一併變更為住宅區，始有第二次細部計
      畫書之提出，就土地使用分區管制要點、開發附帶條件部
      分有更明確之規範，至於土地清冊及財務計畫表則係依被
      告提供不同意徵收之所有權人資料造冊（見本院卷第105
      頁至第106 頁）……第二次細部計畫送至內政部都委會於
      91 年3月14日審議，但審議過程中因都市計畫法第23條於
      91 年5月15日修正，細部計畫由縣政府自行核定實施，故
      本案再交回縣都委會繼續審議，惟因地主就無償捐贈2 分
      之1 作為學校用地之條件有無變更不明，故再作一次地主
      意願調查，這部分係由伊自行調查，所有調查表及社區說
      明會均由伊自行進行（見本院卷第106 頁至第107 頁）等
      語，足證原告僅係依縣都委會及內政部都委會審議決議修
      改系爭都市計畫書，自屬系爭合約書約定之工作範圍，尚
      難認其承攬工作有何追加之情形。
    4.另本院就原告主張增加工作之內容（見本院卷第60頁）逐
      項訊問證人甲○○，其中：變更「廣場兼停車場」用地改
      為「住宅區」部分，係因縣都委會決議停車場用地一併變
      更為住宅區，故前揭3.已論述，本即係原告應配合縣都委
      會決議應作之修正，尚難認已增加承攬工作。
    5.至其他部分，證人甲○○證稱：原證24、25之公開說明會
      均係伊辦的，伊邀請原告之彭建築師參加，意願調查表亦
      由伊擬定，並請自治會發送各地主填寫，圖表均係伊制作
      ，非原告制作，伊僅請原告列席。另研議「撤銷徵收」配
      合「市地重劃」或「無償捐贈」行政作業法理基礎部分（
      即本院卷第60頁原告主張增加工作2.），因涉及地政及行
      政法規相當龐雜，針對撤銷徵收及市地重畫如何結合及地
      主意願調查均係縣都委會審議中作討論，縣都委會開會時
      原告請乙○○建築師列席，最後依據縣都委會最後決議再
      作都市計畫之修正。都市更新法令執行及實質操作模式部
      分（即本院卷第60頁原告主張增加工作3.），係縣都委會
      討論之議題，未作出具體結論要都市更新，後來結論是土
      地使用分區管制要點第五點，原則上採市地重劃，但住戶
      同意亦可都市更新。研議原證12停車場用地地主林太平等
      6 人，抗議變更為重慶國小之學生接送區陳情函部分（即
      本院卷第60頁原告主張增加工作4.），陳情函係由政府機
      關受理，在各級都委會提出討論，原告在開會時有參與討
      論。原證13協助原安置戶地主成立都市更新重劃會並選舉
      會長副會長（即本院卷第60頁原告主張增加工作5.）部分
      伊不瞭解，伊未請原告作。研議8 米未開闢計畫道路請求
      徵收之人民陳情案部分（見本院卷第60頁原告主張增加工
      作6.），研議工作是在縣府地政局，縣政府有作如徵收之
      總金額估算，人民陳情案是縣府處理的，縣府應該有問原
      告的意見，原告有討論但未提出具體意見，因人民陳情案
      均須提出縣都委會討論再作成決議。另原證4 、14檢討個
      案變更設公設用地後續撤銷徵收市地重畫等開發方式是否
      互相衝突或牴觸？文小二十一現況是否與土地法或土地徵
      收條例之規定不符部分，（見本院卷第60頁原告主張增加
      工作7.）因建築師對地政法令不是很熟，都是由縣政府地
      政局及教育局在作法令檢討及研議，證4 及證14均係縣都
      委會之會議，原告僅列席討論。（見本院卷第107 頁至第
      108 頁）足證原告主張因縣都委會審議期間增加之工作，
      均係縣都委會決議之議題，而原告既有依縣都委會審議結
      果修正系爭都市計畫細部計畫書、圖之義務，故原告於縣
      都委會審議時列席會議，尚難認為有追加承攬工作。
    6.又原告主張內政部都委會審議期間增加之工作部分（見本
      院卷第61頁），其中原告關於1.2.之主張係與前揭縣都委
      會主張增加之工作內容重複。另甲○○亦稱：研議專案小
      組第五次會議交辦土地交換分合之作業方式及整合計畫範
      圍內之土地（即本院卷第61頁原告主張增加工作3.），係
      屬前述部分地主同意徵收部分地主不同意徵收而如何將學
      校用地及住宅區土地整合歸併在一起之問題。研議都市更
      新適用聲請建築時程之獎勵、都市設計審議項目、開發條
      件與事業財務規畫部分（即本院卷第61頁原告主張增加工
      作4.5.7.），原告係在縣都委會開會時參與討論。研議8
      米未開闢計畫道路執行案及國慶路128 巷基地北側作本基
      地面前道路事項（即本院卷第61頁原告主張增加工作6.8.
      ）即係前述8 米未開闢計畫道路請求徵收之人民陳情案。
      足證原告主張增加工作中，部分與前揭所述重複，部分亦
      僅係在各級都委會開會時參與討論，均難認為有追加承攬
      工作之情形。
    7.惟就原告所作細部建築規畫圖部分（原證21，見證物卷第
      244 頁），甲○○則證稱細部建築設計圖並非都市計畫公
      告之一部分，原告係作建築配置圖，非細部設計圖，此建
      築配置圖報酬應如何計算，伊不是很清楚，若以原告繪製
      建築配置圖占原委任工作比例約5%至6%（見本院卷第109
      頁）等語，足證原告所作細部建築配置圖確非兩造於系爭
      合約書約定之工作範圍，此部分因係縣都委會要求原告製
      作提出，自屬承攬工作之追加，又依甲○○所言，此部分
      占原約定承攬工作比例約5%至6%，故依比例計算，原告就
      此部分得請求追加之承攬報酬為28,350元（即472,500 元
      ×6%＝28,350元）。
    8.原告提出之證物冊中，原證1 係兩造簽訂之系爭合約書，
      原證2 係文小一細部計畫說明書，原證3 係86年6 月20日
      被告於兩造簽訂系爭合約書前召集發包委託規畫事宜會議
      紀錄，原證4 係被告縣都委會會議紀錄，原告為出列席單
      位（未有出列席人員簽到），原證5 係被告於92年9 月3
      日公告系爭都市計畫之函文，原證6 係系爭合約書之估價
      單，原證7 係原告第一次提出於縣都委會之細部計畫書，
      原證8 係被告催請原告提出第一次細部計畫書之函文，原
      證9 係被告函復徵收土地及建築物補償費金額總額，原證
      10係原告第一次提出細部計畫配合主要計畫書，原證11係
      縣都委會會議紀錄，原證12係人民陳情函，原證13係地主
      更新重劃會會議紀錄並選舉會長副會長，惟並未有原告派
      員出列席之紀錄，原證14為縣都委會會議紀錄，原告係請
      乙○○建築師出列席，原證15、16係原告第二次提出細部
      計畫書，原證17係被告催請原告提出第二次細部計畫書之
      函文，原證18係被告函請板橋市公所公告細部計畫書、圖
      ，副本送原告，原證19係原告檢送縣都委會之會議紀錄，
      原證20係內政部都委會審議意見，原證21即係原告除原約
      定承攬工作外，另行製作之建築規畫圖（即前述7.），原
      證22係原告第二次提出之系爭都市計畫細部計畫書，原證
      23、24係被告擬定系爭都市計畫細部計畫書暨發布實施之
      公告及函文。原證25係被告檢送細部計畫協議書簽訂說明
      書及意見調查表予板橋市文小二十一自治會，僅副本抄送
      原告。故僅原證21外，其他均係縣都委會會議紀錄、原告
      出列席及往來公文、地主更新重劃會會議紀錄等，尚難認
      原告除建築規畫圖外，另增加完成其他工作。
    9.原告固主張系爭合約書就工作時程未明確約定，依機關委
      託技術服務廠商評選及計費辦法第14條規定，服務費不易
      確實預估或履約成果不確定之服務案件，應依服務成本加
      公費法計算報酬云云。惟查同辦法第13條規定：「機關委
      託廠商承辦技術服務，其服務費用之計算，應視技術服務
      類別、性質、規模、工作範圍或工作期限等情形，就下列
      方式擇符合需要者訂明於契約：一、服務成本加公費法。
      二、建造費用百分比法。三、按月、按日或按時計酬法。
      四、總包價法或單價計算法。依前項計算之服務費用，應
      參酌一般收費情形核實議定。其必須核實另支費用者，應
      於契約內訂明項目及費用範圍；契約未規定者，不得另為
      任何給付」，足證原告主張之服務成本加公費法亦須明訂
      於契約，始有拘束契約當事人之效力，非謂承攬人均得於
      政府機關招標時，先以低價承標後，事後再依該辦法第14
      條規定，任意提高服務費用，況依同辦法第16條規定，依
      服務成本加公費法為契約約定之報酬者，須於契約內約定
      廠商須提出各項費用之憑證供政府機關查核，包括發票、
      收據、紀錄或報表，顯係採實報實銷為其服務成本，原告
      並未提出任何發票、收據等會計憑證，僅主張以時程若干
      月比例計算服務成本，亦非該辦法所訂服務成本加公費法
      之計算方式。是原告主張其不受系爭合約書關於報酬之約
      定，而得依前開辦法第14條規定，逕以服務成本加公費法
      請求報酬6,342,160 元，除其中建築配置圖外，其餘部分
      顯屬無據。
  (四)原告雖另舉證人乙○○以證明原告除系爭合約書約定之承攬
    工作外，確實有完成追加工作云云。惟查乙○○係負責完成
    系爭合約書內規畫部分之作業，就本件服務報酬之請求有顯
    然之利害關係，其所言是否可採已非無疑。乙○○雖證稱依
    各級都委會決議修正僅限於文字修正，不包括都市計畫內容
    變更在內（見本院卷第89頁），惟查系爭合約書僅約定原告
    有依各級都委會審議決議修正之義務，未限定其範圍僅限於
    文字之修正，況都市計畫委員會本即須依據都市計畫相關法
    令審議都市計畫規畫內容，若認不得就規畫內容作實質審議
    ，僅得作文字修正，顯與常情有違，尚難認係兩造契約當事
    人之本意。況乙○○復證稱當初原告法定代理人得標時已告
    知伊得標價格不高（見本院卷第89頁），且其作修改均係依
    縣都委會及省都委會決議要求修改（見本院卷第91頁），乙
    ○○復自承原告與縣府之系爭合約書內有一條約定原告必須
    作到都市計畫公告，始算完成承攬工作，才沒有違約，伊係
    儘力作到都市計畫公告為止，以免原告違約（見本院卷第91
    頁）等語，足證乙○○亦明確認知原告所負義務包含依各級
    都委會決議修改規畫內容，並須至都市計畫公告為止，否則
    原告均屬違約，堪認原告所作修改係兩造系爭合約書約定之
    範圍內。
  (五)綜上，原告完成之工作，除建築配置圖外，其餘工作均係兩
    造系爭合約書約定之工作範圍，故原告僅得請求追加建築配
    置圖部分之報酬28,350元，其餘部分則無工作之追加，原告
    自不得依據民法第505條第1項規定，請求追加之承攬報酬。
八、原告主張情事變更部分：
  (一)按契約成立後，情事變更非當時所得預料，而依其原有效果
    顯失公平者，當事人得聲請法院為增加其給付之判決，固為
    民法第227 條之1 第1 項所明定，惟主張情事變更而請求增
    加給付之當事人，除應就情事變更之事實為主張及舉證外，
    尚應就該情事變更是否為契約成立當時所得預料，及有無顯
    失公平情事等事項，負主張及舉證之責，初不能以時隔久遠
    而當然推認已顯失公平（最高法院91年度臺上字第2273號判
    決意旨參照）。
  (二)原告主張兩造於88年6 月30日簽訂系爭合約書，至被告發布
    實施系爭都市計畫時之92年9 月8 日止，逾4 年以上，且因
    被告縣都委會變更細部及主要規畫內容，使短期細部規劃，
    除增加工作外，另增加建築物規畫，致原告履行系爭合約書
    時間過長，爰依民法第227 條之1 第1 項規定，請求法院為
    增加其給付之判決等語。
  (三)惟查兩造於系爭合約書中既明確約定原告所做之系爭都市計
    劃須依各級都委會審議決議結果修正，且該項修正不限於文
    字修正，即都市計畫內容修正亦包括在內，已如前述，且原
    告於簽訂契約時亦知系爭合約書須履行至系爭都市計畫公告
    時止，仍願以低價投標，自難認為契約基礎之事實於契約成
    立後有何變更，其履行契約期間非短亦係原告於訂約當時所
    得預料，尚難認有何契約成立後，為締約基礎之情事變更，
    非當勢所得預料之情事變更情形，故原告主張依民法第227
    條之1 第1 項之規定，請求法院為增加給付之判決，亦顯屬
    無據。
九、綜上所述，原告製作原證21之建築配置圖確非系爭合約書約
    定原告應完成之承攬工作，此部分屬承攬工作之追加，原告
    自得依民法第505 條第1 項請求被告按比例給付報酬28,350
    元，至原告主張其餘部分，尚難認係系爭合約書原約定應完
    成工作範圍外之工作，本件亦無情事變更之情形。從而，原
    告依據民法第505 條第1 項規定，請求被告給付28,350元及
    自起訴狀繕本送達翌日即94年9 月3 日起至清償日止，按年
    息5%計算之利息，為有理由，應予准許；逾此部分之請求，
    為無理由，應予駁回。
十、至原告聲請訊問證人魏子晴部分，因原告並未舉證證明確有
    完成其主張增加之前揭工作，故本院認已無再訊問證人魏子
    晴以證明原告未完成之該等工作究竟是否屬系爭合約書約定
    應完成之工作。另因本案事證已臻明確，兩造其餘主張、陳
    述及所提之證據暨攻擊防禦方法，經本玩瀋酌後，認均與本
    案判斷結果無影響，毋庸再予一一審酌，附此敘明。
十一、兩造分別陳明願供擔保請准宣告假執行及免為假執行，經
      核原告勝訴部分因本院判命被告給付之金額未逾50萬元，
      應依職權宣告假執行，並諭知被告得預供擔保免為假執行
      。至原告其餘請求部分，因該部分之訴業經駁回，其假執
      行之聲請亦失所附麗，應併予駁回。
十二、結論：本件原告之訴為一部有理由，一部無理由，依民事
      訴訟法第79條、第390 條、第392 條，判決如主文。
中    華    民    國    95    年    3     月    10    日
                  民事第一庭    法  官  周舒雁
上列正本係照原本作成
如對本判決上訴，須於判決送達後20日內向本院提出上訴狀
中    華    民    國    95    年    3     月    10    日
                                書記官  張坤校


司法院資訊處製作；財團法人民間司法改革基金會備份。
